臺灣高等法院刑事判決　　　　　　　　　　　　　　九十三年度上訴字第三一三號
　　上　訴　人
　　即　被　告　辛○○
　　選任辯護人　林良財律師
右上訴人因偽造文書等案件，不服臺灣桃園地方法院九十一年度訴字第一七六一號，
中華民國九十二年十二月三日第一審判決（起訴案號：臺灣桃園地方法院檢察署九十
年度偵緝字第六二九號），提起上訴，本院判決如左：
    主  文
原判決撤銷。
辛○○連續行使偽造私文書，足以生損害於他人，處有期徒刑貳年。
    事  實
一、辛○○於民國八十七年間自任會首，與其妻翁玉梅（業經檢察官另案通緝）共同
    在桃園縣桃園市○○路一五二八巷十八號住處，招攬己○○等人參與民間互助會
    ，而召集如附表編號一、二所示之各互助會，均採內標制（即所收會款需先扣除
    標金利息），並均以上開住處為開標地點，同時開標（各互助會詳細之會款、開
    標日期，均詳如附表所載）。嗣於八十九年三月間，因財務週轉困難，以會養會
    方式已不足應付其支出，辛○○竟基於意圖為自己不法所有及行使偽造文書之概
    括犯意，自八十九年三月二十五日起，就如附表編號一、二所示之互助會，於開
    標時間利用互助會員並未全部到場，且彼此並非均相互認識之機會，假冒黃寶嬌
    、嚴黃寶蘭（會單上書寫之姓名黃寶蘭）及沈添壽等會員名義在空白標會字條上
    書寫姓名及標金（新台幣，以下同）八千五百元，偽造黃寶嬌、黃寶蘭、沈添壽
    等會員名義之性質上屬於準私文書之標單，再提出行使參與競標並進而得標，並
    於各該次開標時以該會員標金較高，由其得標為由，致前往標會之會員無法得標
    ，同時向其他活會會員佯稱係該等人得標，足以生損害於遭其冒名之人及其他活
    會會員，計自八十九年三月二十五日起至同年九月二十五日止，就如附表編號一
    、二所示之互助會，每月二十五日各冒標一次，先後各冒標七次，先後以此冒名
    標會之方式，使不知情之活會會員因而陷於錯誤，於扣除辛○○所告知之標息後
    ，先後如數交付活會會款予辛○○（各次確實假冒之會員名義、冒標時間及標息
    金額，已因辛○○本人及各會員未留有記錄，並因時日過久而遺忘，致無從查考
    ），辛○○以此方式詐得款項合計約八百五十九萬七千元，至於冒標之標單則於
    開標後即撕毀丟棄。辛○○於冒名得標及詐取會款後，雖僅按期向遭其冒名之會
    員收取活會會款，而自行擔負與死會會款間之差額，以掩飾前揭犯行，然於八十
    九年十二月間，辛○○已無法繼續維持互助會運作而宣告倒會，並逃逸無蹤，經
    會員們互相清點後，始發現活會之人數竟超出應有之活會會員甚多，察覺有異，
    至此彼等始知受騙。
二、案經丙○○、乙○○、庚○○○、子○○○、己○○、戊○○、丁○○、壬○○
    、癸○○、李吳豔紅、甲○○○及陳素蕊訴由法務部調查局桃園縣調查站報告台
    灣桃園地方法院檢察署檢察官偵查起訴。
    理  由
一、訊據被告辛○○固供承有於上開時、地自任會首召集如附表編號一、二所示之二
    組互助會，並於會期進行期間，自行以黃寶嬌、黃寶蘭、沈添壽等會員名義在空
    白紙上書寫該等會員姓名及標息金額而製作標單，並提出行使參與競標而得標，
    嗣向活會會員收取會款等事實，惟矢口否認有何偽造文書、詐欺之犯行，辯稱：
    伊雖有標黃寶嬌、黃寶蘭、沈添壽的會，並且以他們的名義投標，但是要標之前
    均有取得她們的同意，並沒有冒標其他人的會，而伊係因週轉不靈、被人倒會、
    貸款利息付不出來才倒會，並非惡意詐欺云云。惟查：
（一）被告辛○○確有於右揭時、地召集互助會，後因財務周轉困難，而自八十九年
      三月間起至同年九月二十五日止，期間假冒已為死會之會員黃寶嬌、黃寶蘭、
      沈添壽之名義標會，使活會會員陷於錯誤而同意交會款，其則於收取會款後，
      於八十九年十二月間宣布倒會之事實，業據被告於原審調查、審理時供陳，核
      與告訴人丙○○、乙○○、庚○○○、子○○○、己○○、戊○○、丁○○、
      壬○○、癸○○、李吳豔紅、甲○○○及陳素蕊指訴情節相符，且經證人林玉
      霜、萬維芬、陳淑美、曾瑞嬌等人證述甚明（以上均見原審九十一年十二月三
      十一日、九十二年一月十七日訊問筆錄），復有互助會會單影本二紙在卷可按
      ，又被告於本院審理時僅供稱其自八十九年三月間起每月冒標如附表編號一、
      二所是之會款，至於每次被冒標者係何人，各次詳細之冒標金額已無法詳述，
      另包含告訴人在內之參加互助會會員亦未詳實記錄各該次得標者之姓名或金額
      ，故被告各次冒標所用之會員姓名、日期及金額，因而無法確實釐清，惟被告
      既已供述確有冒標之情，自應認其此部分任意性自白屬實。
（二）次查告訴人壬○○（以詠銓名義參加互助會）、子○○○（以桃安名義參加互
      助會）、庚○○○（以陳新安名義參加互助會），均係參加如附表編號一、二
      所示之互助會，且各均參加一會，而於互助會會期進行中，壬○○、子○○○
      、庚○○○均曾參與競標而曾得標一次，然因如附表編號一、二之互助會係同
      時開標，渠等又未詳加記錄，因此不確定得標係哪一互助會、哪一會期等情，
      業據告訴人壬○○、子○○○、庚○○○等人分別於警訊、偵查及原審調查時
      陳述甚明，而徵諸被告辛○○及其餘互助會會員，亦均因未做紀錄而無法肯認
      ，在本院無足夠證據資為佐證之情形下，實不宜強做審認，然本件既可肯認告
      訴人壬○○、子○○○、庚○○○至少就如附表編號一、二之互助會中有一活
      會會員資格，則於計算各互助會活會會員時，暫列於如附表編號一所示之互助
      會活會會員名單，以利陳述，並就如附表編號一、二互助會中被告冒標次數、
      詐騙所得之金額均合併計算，先予說明。
（三）依互助會正常運作情形下（即無冒標、倒會情事發生），附表編號一、二所示
      之互助會至八十九年十二月間被告宣布倒會停標之際應僅餘二名活會會員，惟
      附表編號一所示之互助會卻有活會會員癸○○、壬○○、戊○○、子○○○、
      庚○○○、邱萬成、陳素蕊等人出面主張活會會員權利，附表編號二則有活會
      會員癸○○、己○○、丁○○、甲○○○、陳素蕊等人出面主張活會會員權利
      ，顯與互助會正常運作情形不符，就此被告於原審及本院審理時雖辯稱其係用
      黃寶嬌、黃寶蘭、沈添壽等人名義標取會款，而事先均有得渠等同意云云，而
      證人黃寶嬌、黃寶蘭、沈添壽亦均到庭證稱渠等確有將會借給辛○○標等語（
      見原審就九十二年三月二十八日訊問筆錄）。然查，證人黃寶嬌固有參加如附
      表編號二之互助會、證人黃寶蘭及沈添壽均有參加如附表編號一及編號二所示
      之互助會，然均僅參加各一會，此有互助會會單二紙可供參認，是縱證人黃寶
      嬌、黃寶蘭、沈添壽同意將渠等活會會員之會次提供予被告標取會款，亦均僅
      一次機會與權限，除此之外，證人黃寶嬌、黃寶蘭、沈添壽並無同意或授權被
      告辛○○以渠等名義參與競標，乃至標取會款之權利。從而，被告辛○○多次
      利用以不具活會會員資格之黃寶嬌、黃寶蘭、沈添壽等人名義標取會款，仍為
      冒用他人名義所為之詐欺犯行，其所辯自不足採。另被告雖辯稱開標時所填寫
      之標單僅需寫標金，不須寫姓名云云，然查證人丁○○、李吳豔紅、甲○○○
      、曾瑞嬌等人均陳稱：投標時標單上需寫姓名及金額等語（原審九十一年十二
      月三十一日、九十二年一月十七日訊問筆錄），衡情一般互助會開標時，為區
      別參與投標人書寫之標單，大多會在標單上書寫姓名或代號，以防開標時發生
      爭議，是被告辯稱標單僅需著明標金云云，非但與屬互助會會員之告訴人、證
      人所言不同，更有違常情，所辯自不可採。是足認被告在冒用會員黃寶嬌、黃
      寶蘭、沈添壽等會員名義競標時，有在空白字條上書寫該等會員之姓名及標息
      金額，以偽造渠等名義之標單（性質上屬準私文書，詳如後述），再提出行使
      參與競標並進而得標，自可認定，是以被告前開所辯，顯係事後飾卸之詞，委
      無足採。
（四）被告另辯稱其係因週轉不靈才冒標，並無詐欺之故意云云，惟查，民間互助會
      之關係建立於會員與會首彼此間之信賴關係，被告既擅自以會員名義冒標並使
      其他不知情之活會會員陷於錯誤而如數繳交會款，自有使用詐術、意圖為自己
      不法所有之詐欺故意，至其騙取之會款原因、如何運用，乃係犯罪動機及事後
      處分贓物之行為，無從解免其罪責。至被告辛○○施用上開詐術時，已得標之
      死會會員固亦因而陷於錯誤，然依其與會首間之契約，無論何人得標，均有按
      期繳交會款之義務，故會首冒名盜標，對於已得標之死會會員，並無詐欺可言
      ，附此敘明。而公訴意旨似指被告辛○○於召集互助會之初，即意在圖自己不
      法所有，而認有詐欺犯行及意圖，惟召集互助會之人，通常其經濟狀況不佳，
      自不能以其事後倒會即認定向會員收取會款之行為構成詐欺罪嫌，仍應視召會
      之初主觀上是否具有詐欺之不法所有意圖及施用詐術為斷，查被告於召集附表
      編號一、二所示互助會後，已進行至八十九年十一月份，至八十九年十二月份
      始未繼續開標而宣告倒會，此經告訴人己○○等人陳明在卷，而被告辛○○亦
      自承：係自八十九年初週轉不靈，才有冒標等語（見原審九十二年十一月十八
      日審理筆錄），據此可知，被告所召集上開各互助會後，除冒標部分會員外（
      如後述），各互助會正常開標並交付會款予得標人，堪認各互助會大都正常進
      行一段時間，在此情況下難謂被告辛○○於召集助會之初，主觀上即有詐欺之
      不法所有意圖，其雖事後因週轉不靈致使上開互助會全數倒會，乃至有部分冒
      標情事，仍不能認其召集互助會之初，收取會首款項及正常進行互助會期間向
      活會會員收取會款之行為即構成詐欺取財犯行，附此敘明。
（五）雖被告辛○○於原審審理時當庭曾供陳冒用黃寶嬌、黃寶蘭、沈添壽等人名義
      參與競摽後得標，惟就實際冒標之標金、詐得之金額始終未明白陳明以供查明
      實情，而於原審僅供陳係在八十九年初開始陸續以七千五百元至八千五百元之
      標金冒標，於本院審理時則供稱大約是在
      開始借標的‧‧‧‧，就是總統大選完後開始標，約從三、四月開始。每一個
      月借標一次，‧‧‧‧」等語（見本院九十三年二月二十三日訊問筆錄）。而
      證人乙○○雖證稱：其有標取附表編號一之互助會，是在八十九年七月份標走
      的，標金忘了，其他的並不清楚等語（見原審九十一年十二月三十一日訊問筆
      錄），告訴人壬○○陳稱：八十九年十一月二十五日有標走一個互助會，但不
      記得是哪一個，標金忘了等語（見同上訊問筆錄），其他遭冒標之被害人己○○等人亦均不知被告於何時、以多少標息得標，且因被告及業出面之互助會會
      員均未能提供其他互助會會員名單及聯絡方式，供本院傳喚、查證，致被告冒
      用前述會員之名義，以偽造標單之方式參與競標而得標，並向活會會員詐騙扣
      除標息後之金額，其冒標之時日為何，冒標時所載明之標息各若干，均無從查
      考。雖證人甲○○○及林玉霜於本院調查時提出其所留存會單，惟經審視該些
      會單上歷次得標會員編號及各次得標標金之內容並不齊全，且互相有所出入，
      尚無法據以認定係被告假借他人名義冒標所詐得之款項。是本件縱經本院依職
      權詳予調查，但實因距案發時日已久，被告辛○○、告訴人己○○等人及各會
      員對於各次互助會實際由何人得標、各次得標之標金為何等若干細節，均未留
      有記錄，亦不復記憶，因而被告確實之冒標日期、標息金額及詐欺所得金額，
      無從加以翔實認定，惟依被告於本院審理時，經本院詳加詢問之後，被告自承
      ：「（黃寶嬌、黃寶蘭、沈添壽那三個人你是何時標的？）我有時候是一個月
      跟他們借一會標。大約是在
      ‧‧‧，就是總統大選完後開始標，約從三、四月開始。每一個月借標一次，
      ‧‧‧‧」等語（見本院九十三年二月二十三日訊問筆錄）。依被告上開供述
      及被告於原審自承伊欠債約一千萬元等語（見原審卷第二一六、三三一頁）推
      算，被告開始冒標之日期應係八十九年三月二十五日，每月偷標一次，若以被
      告於本院審理時自承冒標七次而言，則被告冒標之時間應係八十九年三月二十
      五日、四月二十五日、五月二十五日、六月二十五日、七月二十五日、八月二
      十五日、九月二十五日，至於每次冒標利息，被告於原審審理時供承每次標金
      約七千五百元至八千五百元等語（見原審第三二八頁），依罪疑有利於被告之
      認定，故以每次標金八千五百元計算，至於各次冒標黃寶嬌、黃寶蘭、沈添壽
      等何人之標金則無可考。從而僅能就現存卷內證據資料顯示，認被告就附表編
      號一及編號二所示之互助會，係在八十九年三月二十五日起至八十九年九月二
      十五日止，每會各七次，總共十四次開標機會中（冒標會款受詐欺者為活會會
      員），每會各七次冒用黃寶嬌、黃寶蘭、沈添壽等人名義填寫八千五百元之標
      金參與投標，並向活會會員收取會款，使渠等陷於錯誤而如數交付款項，被告
      先後合計十四次冒標所詐得之會款為八百五十九萬七千元【１０×（0000
      0－0000）×２】＋【９×（00000－0000）×２】＋【８×（
      00000－0000）×２】＋【７×（00000－0000）×２】＋
      【６×（00000－0000）×２】＋【５×（00000－0000）
      ×２】＋【４×（00000－0000）×２】＝0000000元。
（六）公訴意旨另認被告於遂行上開詐欺取財及行使偽造準私文書犯行，與其妻翁玉
      梅具有共同犯罪之意思聯絡及行為分擔，屬共同正犯一節，因被告行使偽造準
      私文書冒標會款詐欺取財之時，並無證據顯示翁玉梅亦在場陪同，而證人丙○○、子○○○、李吳豔紅、己○○、陳素蕊、甲○○○固均陳稱：當初翁玉梅
      出面召集互助會，會款也多是翁玉梅收取等語（見原審九十一年十二月三十一
      日訊問筆錄），然並無人曾指陳於互助會開標時，翁玉梅均在場，而被告辛○○亦始終堅稱；翁玉梅只是偶爾聽從其指示，代其收取會款，互助會運作情形
      翁玉梅並不清楚等語（見同上訊問筆錄），此外，別查無任何積極、確切之事
      證可證明翁玉梅與被告有事先謀議之分工合作行騙之情，自難認翁玉梅係共同
      正犯，併予指明。
    綜上所述，被告確有冒用黃寶嬌、黃寶蘭、沈添壽等人名義標得並收取會款之情
    ，事證已臻明確，被告犯行堪以認定，應依法論科。
二、按互助會標單僅記載投標人之姓名及一定金額（競標之利息），並未特別書明「
    標單」字樣，如僅就該標單之內容觀之，殊不能明瞭其用意何在，必須依民間互
    助會之習慣或特約，始足以表示該金額係標取會款之利息，該姓名係標取會款之
    會員，而足以表示一定用意之證明，故該標單並非刑法第二百十條之私文書，而
    係同法第二百二十條第一項、第二百十條以文書論之私文書（最高法院八十七年
    度台非字第一二號判決意旨參照）。又按冒用他人名義在標單上書寫姓名，如祇
    為投標會員身分之識別，非表示簽名之意思時，應不生偽造署押之問題。查被告
    辛○○偽造各該被冒標會員等人之名義，書寫會員姓名及所標取之金額於該標單
    上，並持之行使參與投標，均足以生損害於被冒標會員，其所為係犯刑法第二百
    十六條、第二百十條、第二百二十條第一項之行使偽造準私文書罪。而其偽造準
    私文書之低度行為，應為行使偽造準私文書之高度行為所吸收，不另論罪。又被
    告冒名得標後，向各互助會活會會員佯稱係黃寶嬌、黃寶蘭、沈添壽（事實上均
    已死會）等會員得標，致各互助會活會會員陷於錯誤，而如數交付扣除該次標息
    金額後之會款部分，則係犯刑法第三百三十九條第一項之詐欺取財罪，至已得標
    之死會會員，依其與會首間之契約，無論何人得標，均有按期繳交會款之義務，
    故會首冒名標會，對於已得標之死會會員，並無詐欺可言，附此敘明。而被告每
    一個冒標行為，均再向不知情活會會員詐取會款，係同時侵害多數活會會員及該
    次被冒名之人（黃寶嬌、黃寶蘭或沈添壽）之法益，為一行為同時觸犯數個詐欺
    取財罪，為同種類之想像競合，應從一重之詐欺取財罪處斷。被告辛○○先後多
    次行使偽造準私文書罪及詐欺取財罪之犯行，均時間緊接，手法相同，分別均觸
    犯構成要件相同之罪名，顯係分別基於概括之犯意反覆為之，均為連續犯，各均
    應依刑法第五十六條論以一罪並各加重其刑。被告所犯上述連續行使偽造準私文
    書罪及連續詐欺取財罪間，有方法結果之牽連關係，為牽連犯，應依刑法第五十
    五條之規定，從一重之連續行使偽造準私文書罪處斷。至公訴意旨另認被告於八
    十九年間，被告辛○○曾冒標林火山、陳素蘭、張文雄云云，惟查本件被告係於
    八十九年十二月宣佈停會，此為被告及告訴人己○○等人所供明，則如附表一編
    號一、二之互助會所餘留之活會會員（不含會首）人數依序均應為二會，是被告
    除上述所已經證明確有冒標行為部分外，尚有無其他冒標之行為，亦即會員陳素
    蘭、林火山、張文雄是否為活會會員，攸關本件審判範圍之認定，然被告於原審
    調查時供稱：張文雄為其大哥，有同意借給他標，至於其他會員聯絡方式、地址
    均因工廠發生火災而無法提供等語（見原審九十一年十二月三十一日訊問筆錄）
    ，而告訴人己○○等人亦陳稱：有些會員並不認識，故無法提供等語（見同上訊
    問筆錄），致無從查知渠等年籍資料而無法傳訊到庭作證，則被告是否有其他冒
    標之行為，實無從查考，而被告辛○○又始終否認有何偽造文書、詐欺之犯行，
    則根據「罪證有疑，利於被告」之證據法則，自無從採為不利於被告之認定，併
    予敘明。
三、公訴意旨另以：被告辛○○與翁玉梅（業經檢察官另案通緝中）意圖為自己不法
    所有，以其名義召集另籌組如附表編號三至六之四個互助會，均採內標之方式競
    標，竟於八十九年十二月間，無故宣佈停標，活會會員使發現互助會僅存會期，
    竟尚有多數仍未得標之活會會員，而查知被告有共同連續偽造會員互助會標單冒
    標，因認被告辛○○此部分亦涉犯刑法第二百十六條、第二百二十條第一項、第
    二百十條之行使偽造準私文書及同法第三百三十九條第一項之詐欺取財二罪嫌云
    云。按犯罪事實應依證據認定之，無證據不得推定其犯罪事實，刑事訴訟法第一
    百五十四條第二項定有明文，又認定不利於被告之事實，需依積極證據，苟積極
    證據不足為不利於被告之認定時，即應為有利於被告之認定，更不必有何有利之
    證據，最高法院三十年上字第八一六號判例可資參照。經查，本件公訴人認被告
    涉犯前揭行使偽造準私文書、詐欺取財二罪嫌，無非係以告訴人丙○○、乙○○
    、庚○○○、子○○○、己○○、戊○○、丁○○、壬○○、癸○○、李吳豔紅
    、甲○○○及陳素蕊之指訴，並有如附表編號第三至六號之互助會會單影本可稽
    等為其主要論據。訊據被告辛○○則堅詞否認此部分有行使偽造準私文書及詐欺
    取財之犯行，辯稱該互助會均有正常運作，迄八十九年十二月宣布倒會停標後，
    有些死會會員的會款，其沒有出面去收，所以沒有給活會會員，其並未冒用他人
    名義冒標會款等語。惟查：
（一）按刑法第三百三十九條第一項詐欺罪之成立，以意圖為自己或第三人不法所有
      ，以詐術使人將本人或第三人之物交付為要件。所謂以詐術使人交付，必須被
      詐欺人因其詐術而陷於錯誤，若其所用方法，不能認為詐術，亦不致使人陷於
      錯誤，即不構成該罪，最高法院四十六年台上字第二六０號著有判例；且按召
      集互助會之人，通常其經濟狀況不佳，自不能以其事後倒會即認定向會員收取
      會款之行為構成詐欺罪嫌，仍應視召會之初主觀上是否具有詐欺之不法所有意
      圖及施用詐術為斷。查被告辛○○於召集附表編號三至六所示互助會後，其均
      正常開標至八十九年十一月份，直至八十九年十二月份始未繼續開標而宣告倒
      會，此經告訴人己○○等人陳明在卷，據此可知，堪認各該互助會大都正常進
      行一段時間，雖事後被告因週轉不靈致使上開互助會全數倒會，亦難謂被告於
      召集助會之初其主觀上即有詐欺之不法所有意圖。
（二）再者，如附表編號三、四所示之互助會，自八十八年六月十五日起會起算，進
      行至八十九年十一月止，應已開標十八次，尚有十一會次未續行，而如附表編
      號五、六所示之互助會，自八十九年八月十日起算，進行至八十九年十一月止
      ，已開標次數為三次，尚有二十九會次未續行，惟主張遭人冒標以致未取得會
      款之活會會員則分別僅有一人、六人（七個會次）、一人、一人，實未超過已
      開標會次，是被告辯稱：上開互助會並沒有冒標，該些人是因為倒會後收不到
      會錢始指稱其有冒標等語，尚非不可採信。而卷內所附之上開互助會之會單，
      亦僅能證明被告於右揭時、地確有召集該等互助會，斷無從以該互助會其後悉
      數倒會，即可進而推論被告確有冒標其餘會員會款情事，且有關被告究以何人
      名義冒標會款、冒標之時間、標金等均無從查考，自難以認定此部分被告有冒
      標會款之犯行。
（三）綜上所述，足見被告辛○○上開辯解經核尚屬實情，堪予採信，依現存卷內證
      據資料，尚難認被告除前述業經論罪科刑部分外，另有行使偽造準私文書及詐
      欺取財犯行。此外，復查無其他積極證據足認被告此部分涉有何公訴人所指之
      犯行，且上開公訴之犯罪事實於原審審理時業經蒞庭之公訴檢察官於準備程序
      時當庭減縮起訴範圍，而就此部分不再主張被告辛○○涉有行使偽造準私文書
      及詐欺取財二罪嫌（見原審九十二年十月十六日準備程序筆錄），是此部分被
      告犯罪即屬不能證明，惟公訴人既認此部分與被告前揭論罪科刑部分有連續犯
      或牽連犯之裁判上一罪之關係，爰不另為無罪之諭知。
四、原審認被告罪證明確，予以論罪科刑，固非無見。惟查被告係自八十九年三月間
    起，每月就如附表編號１、２之互助會每會各冒標一次，每會先後各冒標會款七
    次，共計冒標十四次，原判決認係自八十九年一月二十五日起至同年十一月二十
    五日止冒標八次，且就被告冒標所取得之金額認定亦有誤，原判決認定事實尚有
    違誤，本件被告提起上訴，其仍執陳詞辯稱伊要標之前均有取得被標者之同意云
    云，其上訴固無理由，惟因原判決既有如上可議之處，自屬無可維持，爰由本院
    將原判決撤銷改判，並審酌被告辛○○僅因週轉不靈、需款孔急，即以詐欺手段
    騙取不法財物，其手段雖非以暴力為之，然民眾參與互助會，多為儲蓄或在有急
    需時得藉此籌措財源，被告為圖己利，竟冒用會員名義偽造標單參與競標詐取會
    款，致告訴人及參與互助會等人受有不貲之損害，事後仍遲遲未能與告訴人及互
    助會會員達成和解等一切情狀，量處如主文第二項所示之刑。至於供被告辛○○
    犯本件之罪所用以冒用他人名義之標單，依一般民間習慣，該等臨時書寫之標單
    多於開標後，因已完成投標目的而無其他作用，多丟棄滅失，當無將自己的犯罪
    證據予以保存之可能，且被告亦自承標單於冒標後均已丟棄銷燬（見原審九十二
    年十一月審判筆錄），則該等標單既已滅失而未扣案，為免將來執行之困難，認
    毋庸另為沒收之諭知，附此敘明。
據上論斷，應依刑事訴訟法第三百六十九條第一項前段、第三百六十四條、第二百九
十九條第一項前段，刑法第五十六條、第二百十六條、第二百十條、第二百二十條第
一項、第三百三十九條第一項、第五十五條，罰金罰鍰提高標準條例第一條前段，判
決如主文。
本案經檢察官洪泰文到庭執行職務。
中　　　華　　　民　　　國　　九十三　　年　　　五　　　月　　二十七　　日
                              臺灣高等法院刑事第十七庭
                                  審判長法  官  陳  正  雄
                                        法  官  許  宗  和
                                        法  官  許  錦  印
右正本證明與原本無異。
如不服本判決，應於收受送達後十日內向本院提出上訴書狀，其未敘述上訴之理由者
並得於提起上訴後十日內向本院補提理由書（均須按他造當事人之人數附繕本）。
                                        書記官  楊  妙  恩
中　　　華　　　民　　　國　　九十三　　年　　　六　　　月　　　三　　　日
附錄本案論罪科刑法條全文：
刑法第二百一十六條：
行使第二百十條至第二百十五條之文書者，依偽造、變造文書或登載不實事項或使登
載不實事項之規定處斷。
刑法第二百十條：
偽造、變造私文書，足以生損害於公眾或他人者，處五年以下有期徒刑。
附表：被告辛○○所召集之互助會暨受騙會員名單
一、編號一：會期自八十七年五月二十五日至九十年一月二十五日（八十七年四月二
    十五日由會首收取頭會款），每月二十五日十八時許開標，每會五萬元，採內標
    制，會首連會員共計三十四名。受詐騙之會員有東連（癸○○）、詠銓（壬○○
    ，註一）、戊○○、桃安（子○○○）、陳新安（庚○○○）、邱萬成、謝明炎
    （陳素蕊）
二、編號二：會期自八十七年五月二十五日至九十年一月二十五日，每月二十五日十
    八時許開標，每會五萬元，採內標制，會首連會員共計三十四名。受詐騙會員會
    員有東連（癸○○）、己○○、丁○○、廬山（游李阿環）、謝明炎（陳素蕊）
三、編號三：會期自八十八年六月十五日至九十年十月十五日，每月十五日十八時許
    開標，每會五萬元，採內標制，會首連會員共計三十名。
四、編號四：會期自八十八年六月十五日至九十年十月十五日，每月十五日十八時許
    開標，每會五萬元，採內標制，會首連會員共計三十名。
五、編號五：會期自八十九年八月十日至九十二年三月十日，每月十日十八時許開標
    ，每會三萬元，採內標制，會首連會員共計三十三名。
六、編號六：會期自八十九年八月十日至九十二年三月十日，每月十日十八時許開標
    ，每會三萬元，採內標制，會首連會員共計三十三名。
